臺灣桃園地方法院民事判決　　　　　　 99年度重訴字第155號
原　　　告　洪甄婉
訴訟代理人　紀亙彥律師
複代理人　　鈕則慧律師
被　　　告　陳其昌
訴訟代理人　葉春生律師
上列當事人間請求分割共有物事件，於民國100 年9 月21日辯論
終結，本院判決如下：
    主  文
兩造共有如附表所示之土地，其分割方法如附圖Ａ案所示。
訴訟費用由被告負擔五分之二，餘由原告負擔之。
    事實及理由
壹、程序方面：
    按訴狀送達後，原告不得將原訴變更或追加他訴，但請求之
    基礎事實同一者，不在此限，民事訴訟法第255 條第1 項但
    書第2 款定有明文。查本件原告起訴時初為訴之聲明為：兩
    造共有如附表所示之三筆土地（合計面積為567 平方），應
    合併分割，分割方法為如附圖（原告原提之分割方案圖，附
    本院卷第11頁，非指本判決所附之附圖）所示著紅色部分、
    面積2,260.516 平方公尺，分割為被告陳其昌取得全部；附
    圖所示著藍色部分，面積340.484 平方公尺，分割為原告洪
    甄婉取得全部。嗣於民國99年9 月9 日復具狀變更訴之聲明
    為如複丈日期為99年7 月9 日、收件文號為99年7 月9 桃測
    法字第027100號之桃園縣桃園地政事務所土地複丈成果圖Ａ
    案（下稱附圖Ａ案）編號Ｂ、Ｃ、Ｄ所示部分、面積共
    226.52 平 方公尺，分由被告所有；附圖Ａ案編號Ａ所示部
    分、面積共340.48平方公尺，分由原告所有。經核原告所為
    訴之變更，請求之基礎事實仍屬同一，與上開規定無違，應
    予准許。
貳、實體方面：
一、原告起訴主張：
  (一)坐落於桃園縣桃園市○○段埔子小段2030-63 地號、2030-6
    5 地號、0000-000地號等三筆土地（詳如附表所示，合計面
    積為567 平方公尺，以下簡稱系爭土地），為兩造所共有，
    各人就各筆土地之所有權應有部分比例均如附表所示。又系
    爭土地並無因物之使用目的不能分割之情事，亦無契約訂有
    不分割之期限，兩造間就分割方法復無法達成協議，原告自
    得依民法第823 條第1 項之規定，請求分割共有物。
  (二)再與系爭三筆土地毗鄰之同小段之2030-64 地號土地，亦為
    原告所有，至同小段之2028-84 地號土地則為被告所有，是
    若依附圖Ａ案所示，將編號Ａ部分土地分由原告所有、將編
    號Ｂ、Ｃ、Ｄ部分土地分由被告所有，則兩造就系爭土地所
    各自分得部分，即能與上開分別所有之土地為合併之使用，
    否則若以複丈日期為99年7 月9 日、收件文號為99年7 月9
    桃測法字第027200號之桃園縣桃園地政事務所土地複丈成果
    圖Ｂ案（下稱附圖Ｂ案）所示，將編號Ｅ所示部分土地分由
    被告所有、將編號Ｆ、Ｇ、Ｈ所示部分土地分由原告所有，
    則將造成被告原所有之2028-84 地號之土地成為袋地，而無
    適當之道路通行公路，而有不利於被告之情形產生，且如此
    被告屆時勢必又將向原告請求通行權，原告復需提供一定面
    積之土地供被告使用，顯損及原告之權益，故被告所提出之
    附圖Ｂ案實不利於兩造，故請求依附圖Ａ案判決分割系爭土
    地，即由原告分得編號Ａ所示部分，被告則分得編號Ｂ、Ｃ
    、Ｄ所示部分。
  (三)至被告雖一再辯稱，因原告洪甄婉及配偶陳其銘與訴外人陳
    楊玉汝（即陳其銘與被告之母親），於本院另案99年度訴字
    第868 號返還不當得利等事件中，達成和解，和解內容為1.
    原告及陳其銘願將如附圖Ｃ所示之建物（以下簡稱系爭建物
    ）即門牌號碼為桃園市○○○街80、82號房屋之應有部分，
    自98年6 月25日起至10 5年6 月24日止，將房屋交由訴外人
    陳楊玉汝出租，並由陳楊玉汝收取租金。2.陳楊玉汝同意於
    前條約定期間內。負擔前開房屋及所在基地之房屋稅及地價
    稅並租賃所得稅賦。洪甄婉及陳其銘同意於前條約定期間內
    ，就如前開房屋及所在基地之不動產不得為任何處分（含買
    賣移轉、設定抵押權）【以下簡稱系爭另案】，該案並已確
    定在案；故原告應不得再請求為共有物分割。然本案與上開
    另案間並非相同之當事人，且於和解過程中，即有討論所謂
    「不得為任何處分」之範圍，僅包括買賣移轉及設定抵押權
    ，自不及於本案之分割共有物等語。
  (四)為此，爰依法提起本件訴訟等語。並聲明：(1)兩造共有系爭
    土地，面積共567 平方公尺，准予分割。分割方法為如附圖
    Ａ案編號Ａ所示部分，分由原告取得，編號Ｂ、Ｃ、Ｄ所示
    部分，分由被告取得。(2)訴訟費用由被告負擔。
二、被告答辯主張：
  (一)如附圖Ｃ案所示之系爭鐵皮建物確為兩造所共有，所有權應
    有部分各為二分之一，且系爭三筆土地毗鄰之同小段2028-8
    4 地號之土地，亦為被告所有，惟因如附圖Ａ案編號Ａ所示
    部分，有二側均分別臨路（包括面臨同小段2030-8、2030-9
    地號之道路），經濟價值較高，是不能僅因同小段2028-84
    地號之土地亦為被告所有，即強令被告分得如附圖Ａ案編號
    Ｂ、Ｃ、Ｄ所示部分，如此被告所分得之土地將僅有一側臨
    路（即面臨2030-9部分道路），故被告自不能同意原告所主
    張之附圖Ａ案，而認應以被告所主張之附圖Ｂ案較為妥適。
  (二)再原告既於另案中已與其配偶陳其銘共同與訴外人陳楊玉汝
    為訴訟上和解，明定原告不得就系爭土地為處分，則原告自
    應受該確定和解筆錄所拘束，不得再請求為共有土地之分割
    ，因分割行為亦屬土地處分行為之一等語資為抗辯。
  (三)為此，爰聲明請求：(1)兩造共有系爭土地之分割方案，應為
    如附圖Ｂ案編號Ｅ所示部分，分由被告取得，編號Ｆ、Ｇ、
    Ｈ所示部分，分由原告取得。(2)訴訟費用由原告負擔。
三、本院之判斷：
  (一)經查，原告所主張系爭土地為兩造分別共有，所有權應有部
    分各如附表所示，且兩造間並無不分割之協議，系爭土地亦
    無因物之使用目的不能分割之情形，原告復無法與被告達成
    分割協議等事實，業據提出土地登記第二類謄本為證（見本
    院卷第8 頁至第10頁），並為被告所不爭執，自堪信為真實
    。再按共有人相同之數不動產，除法令另有規定外，得就共
    有物之一部分仍維持共有，則為民法第824 條第5 項所明定
    。是原告請求就兩造所共有之系爭三筆土地為合併分割，確
    為適法有據，應予准許。
  (二)又查，【原告主張】系爭土地之分割方法為：即如附圖Ａ案
    編號Ａ所示部分，分由原告取得；編號Ｂ、Ｃ、Ｄ所示部分
    則分由被告取得。【被告則係主張】系爭土地之分割方法為
    ：即如附圖Ｂ案編號Ｅ所示部分，分由被告取得；編號Ｆ、
    Ｇ、Ｈ所示部分，則由原告取得等。是分析兩造之上開分割
    方案，可知兩造係各自將己身分得之部分均放置在同小段20
    30-8、2030 -9 地號兩條道路間之區域內，如此即有分得土
    地兩側臨路之情形，並將僅一側面臨2030-9地號之道路，且
    土地形狀呈現梯字型狀態之區域，分由對造所有，是兩造之
    分割方案，僅為取得區域之互置而已。然參以附圖Ｃ案所示
    ，兩造所共有之系爭鐵皮建物，已涵蓋系爭土地之大部分範
    圍，僅有臨同小段0000-000地號處、有22平方公尺之區域未
    有建物坐落其上，而2030-8地號道路部分，現係編為桃園市
    ○○○街，而2030-9地號道路部分，現則係編為桃園市○○
    ○街，是不論採行原、被告所主張之附圖Ａ案或附圖Ｂ案，
    兩造所各自分得之區○○○○○路，應無特別不利益之情事
    。況系爭坐落於上開兩條道路間之土地即2030-65 地號部分
    ，其於99年3 月間之公告土地現值為每平方公尺41,500元，
    而僅有一側臨路之系爭土地即2030-65 地號、0000-000地號
    之土地部分，於99年3 月間之公告土地現值亦為每平方公尺
    41,500元，是更可見兩部分並無價值上明顯之差異，是究竟
    原、被告所分得之土地為兩側臨路或一側臨路，實非本案考
    量之重點，是被告以此為辯，即不足採信。
  (三)又查，與系爭三筆土地相鄰之2028-84 地號之土地為被告所
    有、2030-64 地號之土地則為原告所有、0000-000地號土地
    則為訴外人鄭鎮宏所有、2030-62 地號與0000-000地號之土
    地則為訴外人吳宏奕所有、0000 -000 地號之土地則為訴外
    人黃勝雄所有部分，為兩造所不爭執，並有相關之土地登記
    謄本附卷可憑，堪予採信。是若採行原告所提出之附圖Ａ案
    ，則原告所分得編號Ａ部分土地，將與其所有之上開2030-6
    4 地號土地相連，被告所分得編號Ｂ、Ｃ、Ｄ部分之土地則
    與其所有之2028-84 地號之土地，可資相連。確實符合兩造
    使用系爭土地及原來土地之最大利益。惟若以被告所主張之
    附圖Ｂ案為據，則原告所分得之編號Ｆ、Ｇ、Ｈ部分，將與
    原告另所有之2030-64 地號土地分開，無法合併使用，被告
    所分得之編號Ｅ部分，與其原有之2028-84 地號之土地亦分
    開，兩造所分得之土地均無法與各自原有之土地為合併使用
    。且被告原有之2028-84 地號土地亦因此形成無法與外界公
    路相通之袋地情形，則日後勢必會產生被告是否要通行原告
    分得之土地或原告原有之2030-64 地號土地之可能，故不論
    該通行是有償或無償通行，對於原告而言均有潛在之不利益
    存在。是被告所提出之附圖Ｂ案，並不適為本案之分割方案
    。
  (四)綜上，應以原告所為之主張即如附圖Ａ案所示之分割方案，
    較具公平，洵可採用。
四、從而，原告依民法第823 條第1 項、第824 條第2 項第1款
    前段所規定之法律關係，訴請判決兩造共有之系爭土地應以
    如附圖Ａ案所示之分割方法為分割，即將編號Ａ部分分由原
    告取得、編號Ｂ、Ｃ、Ｄ部分分由被告取得，確為有理由，
    應予准許。
五、至被告雖另辯稱另案確定判決中，已定明原告不得就系爭土
    地為處分，故原告自不得請求本案之共有物分割等語。然查
    ，該另案係因原告洪甄婉和其配偶陳其銘與訴外人陳楊玉汝
    （即陳其銘與被告之母親）之返還不當得利事件，不論其和
    解內容為何，該案與本案間，除了部分當事人即原告洪甄婉
    相同外，其餘當事人、訴訟標的，均無相同，該確定和解筆
    錄雖與確定判決有同一效力，然該效力並不及於本案；再該
    和解筆錄中就該「不得為任何處分」一詞，復註記「含買賣
    移轉、設定抵押權」，並未載明本案之分割共有物，且本案
    係於99年4 月9 日繫屬本院，另案則係於99年5 月5 日繫屬
    本院，且兩案雙方之訴訟代理人均為相同，是可認另案於進
    行上開訴訟上和解時，必有考慮過本案之分割共有物案件，
    如欲以該另案限制本案之共有物分割，亦應一併註記於「含
    買賣移轉、設定抵押權」等字句之後，並於該案中要求原告
    應撤回本案分割共有物事件始為合理，惟遍尋該另案之和解
    筆錄內容或達成和解當日之言詞辯論筆錄內容，均無該等說
    明，此業經本院依職權調閱該另案案卷並審認無誤，是可認
    另案之當事人亦認兩案應脫鉤處理，是被告一再以此為辯，
    顯不足採。
六、末按訴訟費用，由敗訴之當事人負擔；因共有物分割、經界
    或其他性質上類似之事件涉訟，由敗訴當事人負擔訴訟費用
    顯失公平者，法院得酌量情形，命勝訴之當事人負擔其一部
    ，民事訴訟法第78條、第80條之1 定有明文。本件固為原告
    勝訴之判決，惟本件既屬共有物分割事件涉訟，兩造於訴訟
    上之所為，又未徒增不必要之費用，且判決結果對兩造之權
    利亦各屬有利，是由敗訴之被告負擔全部訴訟費用者，顯失
    公平，本院酌量此情形，認依如主文所示之比例分擔，始為
    公允。
據上論結，本件原告之訴為有理由，依民事訴訟法第78條、第80
條之1 ，判決如主文。
中    華    民    國    100    年    10    月     7    日
                      民事第三庭  法  官  林靜梅
附表：
┌────┬─────────────────────┬─────────────────┐
│ 編號   │                                          │                                  │
├────┼─────────────────────┼─────────────────┤
│        │                                          │1.原告之應有部分比例為3/5 ，被告之│
│  一    │  桃園縣桃園市○○段埔子小段2030-63地號   │  應有部分比例為2/5。             │
│        │                                          │2.地目田、面積為88平方公尺。      │
│        │                                          │3.99年1 月之公告土地現值為41,500元│
│        │                                          │  /平方公尺。                     │
├────┼─────────────────────┼─────────────────┤
│        │                                          │1.原告之應有部分比例為595/1000，被│
│  二    │  桃園縣桃園市○○段埔子小段2030-65地號   │  告之應有部分比例為405/1000。    │
│        │                                          │2.地目田、面積為422平方公尺。     │
│        │                                          │3.99年1 月之公告土地現值為41,500元│
│        │                                          │  /平方公尺。                     │
├────┼─────────────────────┼─────────────────┤
│        │                                          │1.原告之應有部分比例為642/1000，被│
│  三    │  桃園縣桃園市○○段埔子小段0000-000地號  │  告之應有部分比例為358/1000 。   │
│        │                                          │2.地目田、面積為57平方公尺。      │
│        │                                          │3.99年1 月之公告土地現值為41,500元│
│        │                                          │  /平方公尺。                     │
└────┴─────────────────────┴─────────────────┘
附圖Ａ、Ｂ、Ｃ
以上正本係照原本作成
如對本判決上訴，須於判決送達後 20 日內向本院提出上訴狀。
如委任律師提起上訴者，應一併繳納上訴審裁判費。
中    華    民    國   100    年    10    月    6     日
                            書記官  王奐淳